【裁判字號】    89,上訴,1145
【裁判日期】    890428
【裁判案由】    偽造文書等
【裁判全文】
臺灣高等法院刑事判決                          八十九年度上訴字第一一四五號
    上  訴  人
    即  被  告  甲○○
    選任辯護人  徐原本律師
                陳偉民律師
右上訴人因偽造文書等案件，不服台灣新竹地方法院八十八年度易字第九六四號，中
華民國八十九年一月二十一日第一審判決（起訴案號：台灣新竹地方法院檢察署八十
八年度偵字第三四三四號），提起上訴，本院判決如左：
    主  文
原判決撤銷。
甲○○行使偽造私文書，足以生損害於他人，處有期徒刑陸月，緩刑伍年。
扣案偽造之買賣契約書上偽造「楊張綢妹」「楊煥通」之簽名各壹枚及偽造「楊煥通
」之指印貳枚均沒收。
    事  實
一、甲○○基於意圖為自己不法所有之概括犯意，先於民國八十八年四月十四日上午
    八時許，在新竹縣新埔鎮下寮里下枋寮三七號，向其房東楊煥通偽稱，欲以新台
    幣（下同）三百五十萬元購買其所承租位於新竹縣新豐鄉○○路○段一四０巷四
    弄三號（起訴書及原審判決均僅載為一四０巷四弄三號，漏載段落為一段）之房
    屋及座落基地，使楊煥通陷於錯誤而交付房、地之所有權狀影本各一份。其取得
    上開權狀後，復於八十八年四月十七日，在新竹縣新豐鄉○○路○段九十四號劉
    楊桂春所開設之鴨肉麵店內，持上開權狀影本向乙○○○詐稱：其係楊煥通、與
    權狀所載房地所有人楊張綢妹為夫妻關係、願以一百三十萬元之低價讓售房地，
    使乙○○○因此陷於錯誤，而陸續於八十八年四月十八日、十九日下午，在上址
    乙○○○所開設鴨肉麵店內先後交付五萬元、十五萬元，共計二十萬元訂金。嗣
    於同年四月二十日上午九時許，雙方於新竹縣湖口鄉○○路三十二號「新興土地
    登記專業地理人事務所」內簽立買賣契約，甲○○因不識字遂由不知情之代書陳
    素英在買賣契約書上代簽楊煥通與楊張綢妹之簽名各一枚，而偽造買賣契約書一
    式三份，甲○○並虛以楊煥通之名在上開三份買賣契約第二頁正、背面各按捺一
    枚指印，並將買賣契約書二份提出與乙○○○，另一份買賣契約書則由代書陳素
    英保管，而均足以生損害於楊煥通、楊張綢妹與乙○○○，嗣因甲○○終未能出
    示楊煥通之身分證及房地所有權狀正本，遭乙○○○察覺有異報警循線查獲，並
    於八十八年四月二十一日下午三時許，由警在上址「新興土地登記專業地理人事
    務所」內起出偽造買賣契約書一份。
二、案經被害人乙○○○訴由新竹縣警察局竹北分局報告臺灣新竹地方法院檢察署檢
    察官偵查起訴。
    理  由
一、訊據被告甲○○對於右揭假意欲購買承租房地而向被害人楊煥通詐騙得所有權狀
    影本二份，及佯稱有權出售前揭權狀所載房地，而詐騙被害人乙○○○二十萬元
    訂金，並使不知情之代書陳素英偽造買賣契約書等事實坦承不諱，核與被害人乙
    ○○○所指訴及被害人楊煥通證述情節相符，並有買賣契約書一份、所有權狀影
    本二份、被害人乙○○○郵局存摺內頁影本、領款紙捆條、贓物認領保管單等附
    卷為憑（參見偵卷第十四至二十頁）。本件事證明確，被告犯行堪以認定，應依
    法論科。
二、核被告所為，其向被害人楊煥通騙取房地所有權狀影本及向被害人劉楊桂春騙取
    二十萬元訂金之行為，係犯刑法第三百三十九條第一項詐欺取財罪；其行使偽造
    之買賣契約書之行為，係犯同法第二百十六條、第二百十條之行使偽造私文書罪
    。被告前後二次詐欺犯行（即詐騙被害人楊煥通、乙○○○各一次），時間緊接
    、所犯構成要件相同，顯係基於概括犯意為之，應依刑法第五十六條論以一罪。
    按被告持上揭房地權狀影本向被害人乙○○○偽稱欲以一百三十萬元出售房地，
    其主觀上僅有騙取一百三十萬元之單一犯意，嗣被害人在一百三十萬元之範圍內
    分期付款給被告，被告僅是在一個犯意下接續收取詐騙之款，是被告向被害人乙
    ○○○收取二十萬元，並無連續犯之適用。再被告利用不知情之代書陳素英在買
    賣契約上偽造被害人楊煥通、楊張綢妹之簽名，係屬偽造刑法第二百十條私文書
    之間接正犯，被告偽造私文書後復持之加以行使，偽造之低度行為為行使之高度
    行為所吸收，偽造署押為偽造私文書之階段行為，均不另論處。被告所行使之偽
    造買賣契約書上同時偽造有被害人楊張綢妹、楊煥通之署押，係一行為觸犯罪名
    相同之同種想像競合，應從一重處斷。被告為遂其詐欺取財之目的而行使偽造之
    買賣契約書，其所犯詐欺取財罪與行使偽造私文書罪有方法結果關係，應從一重
    之行使偽造私文書罪處斷。檢察官雖未就被告行使偽造私文書部分起訴，然此部
    分與業經起訴之詐欺取財部分有牽連犯之裁判上一罪關係，已如前述，本院自得
    一併審理，附此敘明。
三、原審據以論罪科刑固非無見，惟查被害人楊煥通並未提出告訴，原判決誤認被害
    人楊煥通有提出告訴；再被告騙取被害人乙○○○二十萬元，係屬單純一罪，原
    審誤為連續犯；又原判決漏未論述被告行使偽造私文書之犯行具有想像競合犯關
    係；另原判決諭知沒收，於法亦有未合（理由後述）。被告上訴意旨請求判處罰
    金刑，雖無可採，但原判決既有前揭可議之處，仍屬無可維持，應由本院將原判
    決撤銷改判。查被告於六十八年間有詐欺前科、七十三年間有偽造文書前科，此
    有本院被告全國前案紀錄表可參，爰審酌被告之素行，詐騙之金額，犯後坦承犯
    行，態度良好，及二十萬元業已返還被害人乙○○○等一切情狀，量處如主文所
    示之刑。另查被告前受有期徒刑執行完畢五年內未再受有期徒刑以上刑宣告，此
    有上揭被告全國前案紀錄表可憑，本院斟酌被告於犯罪後已坦承犯行，頗有悔意
    ，且被告罹有支氣管性氣喘，須經常為門診、急診治療，此有天主教湖口仁愛醫
    院診斷證明書在卷可參，本院因認對被告所宣告之刑，以暫不執行為適當，併宣
    告緩刑伍年，以啟自新。
四、被告所偽造之買賣契約書一式三份，其中一份放在上址「新興土地登記專業地理
    人事務所」內，並由警察取出扣案在卷，此扣案偽造之買賣契約書上被害人乙○
    ○○之簽名為真正，是此買賣契約並不屬被告所有，且被告係以偽造買賣契約書
    之方法詐欺，是此買賣契約書係被告供犯罪所用，亦非被告犯罪所得之物，原審
    依依刑法第三十八條第一項第三款沒收扣案之買賣契約書自有未當。惟扣案偽造
    買賣契約上偽造「楊張綢妹」「楊煥通」之簽名各一枚及偽造「楊煥通」之指印
    二枚，爰依刑法第二百十九條規定沒收。至另外二份買賣契約書，已為被害人乙
    ○○○所毀棄而不存在，業據被害人乙○○○於原審陳明，是該兩份契約書上偽
    造之署押爰不諭知沒收，併此敘明。
據上論結，應依刑事訴訟法第三百六十九條第一項前段、第三百六十四條、第二百九
十九條第一項前段，刑法二百十六條、第二百十條、第三百三十九條第一項、第五十
六條、第五十五條、第七十四條第二款、第二百十九條，罰金罰鍰提高標準條例第一
條前段，判決如主文。
本案經檢察官沈世箴到庭執行職務。
中    華    民    國    八十九    年       四       月      二十八      日
      臺灣高等法院刑事第二十一庭
                                  審判長法  官  葉  騰  瑞
                                        法  官  魏  大  喨
                                        法  官  陳  憲  裕
右正本證明與原本無異。
如不服本判決應於收受送達後十日內向本院提出上訴書狀，其未敘述上訴之理由者並
得於提起上訴後十日內向本院補提理由書（均須按他造當事人之人數附繕本）。
                                        書記官  劉  育  妃
中    華    民    國    八十九    年        五      月        一        日
附錄：本案論罪科刑法條全文
刑法第二百十六條：
行使第二百十條至第二百十五條之文書者，依偽造、變造文書或登載不實事項或使登
載不實事項之規定處斷。
刑法第二百十條：
偽造、變造私文書，足以生損害於公眾或他人者，處五年以下有期徒刑。
刑法第三百三十九條第一項：
意圖為自己或第三人不法之所有，以詐術使人將本人或第三人之物交付者，處五年以
下有期徒刑、拘役或科或併科一千元以下罰金。


司法院資訊處製作；財團法人民間司法改革基金會備份。
